【裁判字號】    89,台上,2877
【裁判日期】    890519
【裁判案由】    違反槍彈藥刀械管制條例等
【裁判全文】
最高法院刑事判決                              八十九年度台上字第二八七七號
    上  訴  人  甲○○
    選任辯護人  劉龍飛律師
右上訴人因違反槍砲彈藥刀械管制條例等罪案件，不服臺灣高等法院，中華民國八十
七年四月九日第二審判決（八十七年度上訴字第三六一號，起訴案號：臺灣臺北地方
法院檢察署八十六年度偵字第五○四六號），提起上訴，本院判決如左：
    主  文
原判決關於未經許可擅自改造模型槍部分撤銷，發回臺灣高等法院。
其他上訴駁回。
    理  由
一、撤銷發回（即未經許可擅自改造模型槍）部分：
本件原判決認定上訴人甲○○於民國八十五年十月間，在臺北市士林區某玩具槍店以
新臺幣（下同）一萬元之價格購得原本未具殺傷力之仿半自動手槍之玩具手槍一支，
旋即在臺北市○○○路○段一七三號二樓住處內，未經許可，以其所有之工具將槍管
貫通擅自改造，使成為具有殺傷力之改造仿半自動手槍後，無故持有之（含彈匣一個
、槍枝管制編號0000000000），嗣於八十六年一月三十一日為警持檢察官
簽發之搜索票，在其上開住處內查獲等情，因將第一審判決論處上訴人未經許可製造
可發射子彈具有殺傷力之改造仿半自動手槍罪刑部分撤銷，改判論處上訴人未經許可
擅自改造模型槍罪刑（處有期徒刑六月，並應於刑之執行完畢或赦免後，令入勞動場
所，強制工作三年），固非無見。
惟查：（一）八十六年十一月二十四日修正公布，同年月二十六日生效之槍砲彈藥刀
械管制條第十九條第一項「犯第七條、第八條、第十條、第十一條、第十二條第一項
至第三項、第十三條第一項至第三項之罪，經判處有期徒刑者，應於刑之執行完畢或
赦免後令入勞動場所強制工作，其期間為三年」之規定，於行為發生在該條例修正生
效前之待審判案件，尚不得依刑法第二條第二項規定適用修正後之新法，亦即此時仍
應依從新從輕之原則不溯及既往，此觀諸司法院大法官會議釋字第四七一號解釋意旨
即明，從而行為在該條例修正生效前，而犯修正後該條例第十九條第一項所列之罪，
於裁判時，依行為人所為行為之嚴重性、表現之危險性及未來行為之期待性，縱認有
予感化矯正之必要性及相當性，亦僅得審究其是否合於刑法第九十條第一項規定之強
制工作要件而為適法之諭知外，不得適用修正後之該條例第十九條第一項規定宣付強
制工作。依原判決確認之事實，上訴人未經許可擅自改造模型槍之時間，係八十五年
十月間，其後持有該把改造模型槍之時間，則自改造完成後起至八十六年一月三十一
日，該時間顯在槍砲彈藥刀械管制條例八十六年十一月二十六日修正生效之前，揆諸
上開說明，自不得依修正生效後之該條例第十九條第一項規定，併對上訴人宣付應於
刑之執行完畢或赦免後令入勞動場所強制工作三年，乃原判決竟依刑法第二條第二項
規定，援引八十六年十一月二十四日修正公布，同年月二十六日生效之槍砲彈藥刀械
管制條第十九條第一項規定，對上訴人未經許可擅自改造模型槍犯罪部分，併宣付強
制工作三年，顯有適用法則不當之違法。（二）有罪判決書事實一欄，為判斷其適用
法令當否之準據，法院應將依職權認定與論罪科刑有關之事實，翔實記載，然後於理
由內逐一說明其憑以認定之證據，並使事實認定與理由說明，互相適合，方為合法。
倘事實認定與理由說明，不相一致，或事實與理由欄內之記載，前後齟齬，按諸刑事
訴訟法第三百七十九條第十四款後段規定，均屬判決理由矛盾之當然違背法令。原判
決既將第一審判決關於上訴人未經許可製造可發射子彈具有殺傷力之改造仿半自動手
槍部分撤銷，變更檢察官起訴法條，就此部分改判論處上訴人未經許可擅自改造模型
槍罪刑，竟仍於事實欄認定上訴人購入改造之手槍為「仿半自動手槍之玩具手槍」，
致與理由內說明上訴人此部分行為係犯未經許可擅自改造模型槍罪名，不相適合，自
屬判決理由矛盾。又原判決援引為判決基礎之內政部警政署刑事警察局八十六年二月
十九日刑鑑字第八五八○號鑑驗通知書乃記載：「送鑑手槍一支，認係仿半自動手槍
製造之玩具手槍改造而成，槍管之材質為金屬且已貫通，機械性能良好，具有殺傷力
」，並未載明經改造之扣案手槍原係模型槍，原判決就上訴人改造手槍部分，變更檢
察官起訴法條，改論處未經許可擅自改造模型槍罪名，不唯於事實內未認定上訴人擅
自改造者為「模型槍」，於理由內又未敘明改論處上訴人未經許可擅自改造模型槍罪
名所憑之證據及認定之理由，顯不足為適用法律之依據。以上，或係上訴意旨所指摘
，或為本院得依職權調查之事項，應認原判決關於未經許可擅自改造模型槍部分有撤
銷發回之原因。
二、上訴駁回（即未經許可無故持有彈藥）部分：
按最重本刑為三年以下有期徒刑、拘役或專科罰金之罪，經第二審判決者，不得上訴
於第三審法院，刑事訴訟法第三百七十六條第一款定有明文。上訴人被訴未經許可無
故持有彈藥部分，原判決依有利於上訴人之行為時槍砲彈藥刀械管制條例第十一條第
三項（即八十六年十一月二十六日修正生效前之槍砲彈藥刀械管制條例）規定，論處
上訴人罪刑，該法條之法定本刑為三年以下有期徒刑，核屬刑事訴訟法第三百七十六
條第一款之案件，揆諸前開說明，此部分既經第二審判決，自不得上訴於第三審法院
，上訴人竟就此部分提起上訴，顯為法所不許。此部分上訴於法不合，應予駁回。
據上論結，應依刑事訴訟法第三百九十七條、第四百零一條、第三百九十五條前段，
判決如主文。
中      華      民      國    八十九    年      五      月     十九     日
                              最高法院刑事第一庭
                                  審判長法官  施  文  仁
                                        法官  張  淳  淙
                                        法官  林  永  茂
                                        法官  蕭  仰  歸
                                        法官  洪  文  章
      右正本證明與原本無異
                                              書  記  官
中      華      民      國    八十九    年      五      月    二十四    日


司法院資訊處製作；財團法人民間司法改革基金會備份。
